ACORDAO-COMPLETO-2435032

ACÓRDÃO 12564/2020 ATA 40/2020 - SEGUNDA CÂMARA

VISTOS, relatados e discutidos estes autos de Tomada de Contas Especial instaurada pela Secretaria Especial do Desenvolvimento Social, em desfavor do Sr. Moacir Vieira da Silva, ex-Prefeito do Município de Pariconha/AL, em razão da não comprovação da regular aplicação dos recursos repassados pela União por meio do Convênio 55000857200800148, registro Siafi 635580, que teve por objeto equipar feira livre, na referida municipalidade, para que agricultores e seus familiares adquirissem capacidade e competência para comercializar seus produtos, com vigência de 25/11/2008 a 30/4/2010.
ACORDAM os Ministros do Tribunal de Contas da União, reunidos em sessão da 2ª Câmara, ante as razões expostas pelo Relator em:
9.1. com fundamento nos arts. 1º, inciso I, 16, inciso III, alínea c, 19, caput, e 23, inciso III, da Lei 8.443/1992, julgar irregulares as contas do Sr. Moacir Vieira da Silva, condenando-o ao pagamento da quantia de 109.760,00 (cento e nove mil, setecentos e sessenta reais) , atualizada monetariamente e acrescida dos juros de mora calculados a partir de 27/11/2008 até o efetivo recolhimento, com fixação do prazo de 15 (quinze) dias, a contar da notificação, para comprovar, perante o Tribunal (art. 214, inciso III, alínea a, do Regimento Interno/TCU) , o recolhimento da dívida aos cofres do Tesouro Nacional, nos termos da legislação em vigor, abatendo-se, na oportunidade, o valor de R$ 2.006,95 (dois mil e seis reais e noventa e cinco centavos) , ressarcido em 4/6/2014, nos termos do Enunciado de Súmula/TCU 128; 
9.2. aplicar ao Sr. Moacir Vieira da Silva a multa prevista nos arts. 19, caput, e 57 da Lei 8.443/1992, no valor de R$ 20.000,00 (vinte mil reais) , fixando-lhe o prazo de 15 (quinze) dias, a contar da notificação, para que comprove, perante o Tribunal (art. 214, inciso III, alínea a, do Regimento Interno/TCU) , o recolhimento da dívida ao Tesouro Nacional, atualizada monetariamente desde a data do presente Acórdão até a do efetivo recolhimento, se for paga após o vencimento, na forma da legislação em vigor:
9.3. autorizar, caso requerido, nos termos do art. 26 da Lei 8.443/1992, o parcelamento das dívidas em até 36 (trinta e seis) parcelas mensais e sucessivas, sobre as quais incidirão os correspondentes acréscimos legais (débito: atualização monetária e juros de mora; multa: atualização monetária) , esclarecendo ao responsável que a falta de pagamento de qualquer parcela importará no vencimento antecipado do saldo devedor, sem prejuízo das demais medidas legais;
	9.4. autorizar, desde logo, a cobrança judicial das dívidas, nos termos do art. 28, inciso II, da Lei 8.443/1992, caso não atendida a notificação;
9.5. encaminhar cópia deste Acórdão à Procuradoria da República no Estado de Alagoas, consoante previsto no art. 209, § 7º, do Regimento Interno/TCU, e à Secretaria Especial do Desenvolvimento Social/Ministério da Cidadania, para ciência.

Tomada de Contas Especial instaurada pela Secretaria Especial do Desenvolvimento Social, em desfavor de ex-prefeito, em razão da não comprovação da regular aplicação dos recursos repassados por meio de convênio para equipar feira livre naquela municipalidade.

Segunda Câmara

Município de Pariconha/AL.

3. Responsável: Moacir Vieira da Silva (XXX.243.514-XX).

13.1. Ministros presentes: Ana Arraes (Presidente), Augusto Nardes e Aroldo Cedraz.
13.2. Ministro-Substituto convocado: Marcos Bemquerer Costa (Relator).
13.3. Ministro-Substituto presente: André Luís de Carvalho.

MARCOS BEMQUERER

Em exame a Tomada de Contas Especial instaurada pela Secretaria Especial do Desenvolvimento Social, em desfavor do Sr. Moacir Vieira da Silva, ex-Prefeito do Município de Pariconha/AL, em razão da não comprovação da regular aplicação dos recursos repassados pela União por meio do Convênio 55000857200800148, registro Siafi 635580.
2.	O ajuste, celebrado entre o então Ministério do Desenvolvimento Social e Combate à Fome (atual Secretaria Especial do Desenvolvimento Social do Ministério da Cidadania) e o aludido município, teve por objeto equipar feira livre no Município de Pariconha/AL para que agricultores familiares adquirissem capacidade e competência para comercializar seus produtos (peça 13) .
3.	Transcrevo, a seguir, com os devidos ajustes de forma, a instrução lançada pela Secretaria de Controle Externo de Tomada de Contas Especial - Secex/TCE, por meio da qual os fatos atinentes a este processo foram circunstanciados (peça 92) :
"HISTÓRICO
2. Em 19/1/2018, com fundamento na IN/TCU 71/2012, alterada pela IN/TCU 76/2016 e DN/TCU 155/2016, o dirigente da instituição Secretaria Especial do Desenvolvimento Social autorizou a instauração da tomada de contas especial (peça 57) . O processo foi registrado no sistema e-TCE com o número 1289/2018.
3. O Convênio 55000857200800148, registro Siafi 635580, foi firmado no valor de R$ 114.923,00, sendo R$ 109.760,00 à conta do concedente e R$ 5.163,00 referentes à contrapartida do convenente. Teve vigência de 25/11/2008 a 30/4/2010, com prazo para apresentação da prestação de contas em 30/6/2010. Os repasses efetivos da União totalizaram R$ 109.760,00 (peça 16) .
4. A prestação de contas e complementações enviadas foram analisadas por meio dos documentos constantes nas peças 12, 37, 47 e 51.
5. O fundamento para a instauração da Tomada de Contas Especial, conforme consignado na matriz de responsabilização elaborada pelo tomador de contas, foi a constatação da seguinte irregularidade: 
'Deixar de apresentar os documentos exigidos na prestação de contas comprometendo o julgamento da boa e regular aplicação dos recursos.'
6. O responsável arrolado na fase interna foi devidamente comunicado e, diante da ausência de justificativas suficientes para elidir a irregularidade e da não devolução dos recursos, instaurou-se a tomada de contas especial.
7.	No relatório de TCE (peça 71) , o tomador de contas concluiu que o prejuízo importaria no valor original de R$ 107.753,05, imputando-se a responsabilidade a Moacir Vieira da Silva, Prefeito Municipal (Gestões 2005/2008 e 2009/2012) no período de 1º/1/2005 a 31/12/2008 e 1º/1/2009 a 31/12/2012, na condição de gestor dos recursos. 
8. Em 26/11/2019, a Controladoria-Geral da União emitiu o relatório de auditoria (peça 73) , em concordância com o relatório do tomador de contas. O certificado de auditoria e o parecer do dirigente do órgão de controle interno concluíram pela irregularidade das presentes contas (peças 74 e 75) .
9. Em 6/12/2019, o ministro responsável pela área atestou haver tomado conhecimento das conclusões contidas no relatório e certificado de auditoria, bem como do parecer conclusivo do dirigente do órgão de controle interno, manifestando-se pela irregularidade das contas, e determinou o encaminhamento do processo ao Tribunal de Contas da União (peça 76) .
10. Na instrução inicial (peça 79) , analisando-se os documentos nos autos, concluiu-se pela necessidade de realização de citação para as irregularidades abaixo: 
10.1. Irregularidade 1: não comprovação da execução física das metas e objetivos previstos no Convênio 148/2008 (peça 13) , segundo o Parecer Técnico 017 CGAUP/DEISP/SESAN/MDS, de 30/5/2014 (peça 47) , conforme descrito nos itens 21 e 30 da instrução.
10.1.1. Evidências da irregularidade: documentos técnicos presentes nas peças 9, 13, 16, 36, 47, 48, 56 e 57.
10.1.2. Normas infringidas: art. 37, caput, c/c o art. 70, parágrafo único, da Constituição Federal de 1988; art. 93, do Decreto-lei 200, de 25 de fevereiro de 1967; art. 50, § 3º, alínea h Inciso II do artigo 63 da Portaria Interministerial 127/2008, de 29 de maio de 2008; cláusula primeira, cláusula segunda, itens 2.2.1, 2.2.10, e 2.2.17, do Convênio 148/2008 (peça 13) . Cofre credor: Tesouro Nacional.
10.2. Débitos relacionados ao responsável Moacir Vieira da Silva (CPF: XXX.243.514-XX) :
	Data de ocorrência
	Valor histórico (R$) 
	Identificador da parcela

	27/11/2008
	109.760,00
	D1

	4/6/2014
	2.006,95
	C1

10.2.1. Cofre credor: Tesouro Nacional.
10.2.2.  Responsável: Moacir Vieira da Silva (CPF: XXX.243.514-XX) .
10.2.2.1.  Conduta: na parcela D1 - não comprovar a execução física das metas e objetivos previstos no termo do Convênio 148/2008.
10.2.2.2.  Nexo de causalidade: A não apresentação de documentos que comprovassem a execução dos itens previstos no plano de trabalho resultou na presunção de dano ao erário.
10.2.2.3.  Culpabilidade: é razoável supor que o responsável tinha consciência da ilicitude de sua conduta; era exigível conduta diversa da praticada, qual seja, comprovar por meio de documentos a efetiva execução de todos os itens previstos no plano de trabalho. 
11. Encaminhamento: citação.
12. Em cumprimento ao pronunciamento da unidade (peça 81) , foi efetuada citação do responsável, nos moldes adiante:
a)  Moacir Vieira da Silva - promovida a citação do responsável, conforme delineado adiante:
	Comunicação: Ofício 12345/2020 - Seproc (peça 83) 
Data da Expedição: 3/4/2020
Data da Ciência: não houve (Endereço insuficiente) (peça 88) 
Observação: Ofício enviado para o endereço do responsável, conforme pesquisa de endereço no sistema da Receita Federal.
	
	Comunicação: Ofício 12346/2020 - Seproc (peça 84) 
Data da Expedição: 3/4/2020
Data da Ciência: 9/4/2020 (peça 85) 
Nome Recebedor: Maria José da Silva.
Observação: Ofício enviado para o endereço do responsável, conforme pesquisa de endereço nos sistemas corporativos do TCU.
Fim do prazo para a defesa: 24/4/2020
	
13. Conforme Despacho de Conclusão das Comunicações Processuais (peça 91) , as providências inerentes às comunicações processuais foram concluídas. 
14. Transcorrido o prazo regimental, o responsável Moacir Vieira da Silva permaneceu silente, devendo ser considerado revel, nos termos do art. 12, §3º, da Lei 8.443/1992.
ANÁLISE DOS PRESSUPOSTOS DE PROCEDIBILIDADE DA IN/TCU 71/2012
Avaliação de Viabilidade do Exercício do Contraditório e Ampla Defesa
15. Verifica-se que não houve o transcurso de mais de dez anos desde o fato gerador sem que tenha havido a notificação do responsável pela autoridade administrativa federal competente (art. 6º, inciso II, c/c art. 19 da IN/TCU 71/2012, modificada pela IN/TCU 76/2016) , uma vez que o fato gerador da irregularidade sancionada ocorreu em 27/11/2008, e o responsável foi notificado sobre a irregularidade pela autoridade administrativa competente conforme abaixo:
15.1. Moacir Vieira da Silva, por meio do ofício acostado à peça 42, recebido em 22/10/2013, conforme AR (peça 43) .
Valor de Constituição da TCE 	
16. Verifica-se, ainda, que o valor atualizado do débito apurado (sem juros) em 1º/1/2017 é de R$ 179.981,08, portanto superior ao limite mínimo de R$ 100.000,00, na forma estabelecida conforme os arts. 6º, inciso I, e 19 da IN/TCU 71/2012, modificada pela IN/TCU 76/2016. 
OUTROS PROCESSOS/DÉBITOS NOS SISTEMAS DO TCU COM OS MESMOS RESPONSÁVEIS
17. Informa-se que foi encontrado processo no Tribunal com o mesmo responsável:
	Responsável
	Processos

	Moacir Vieira da Silva
	Processo 023.489/2017-0 [TCE, encerrado]
 Processo 009.040/2020-0 [CBEX, encerrado] 

18. A tomada de contas especial está, assim, devidamente constituída e em condição de ser instruída.
EXAME TÉCNICO
Da validade das notificações:
19. Preliminarmente, cumpre tecer breves considerações sobre a forma como são realizadas as comunicações processuais no TCU. A esse respeito, destacam-se o art. 179, do Regimento Interno do TCU (Resolução 155, de 4/12/2002) e o art. 4º, inciso III, § 1º, da Resolução TCU 170, de 30 de junho de 2004, in verbis:
'Art. 179. A citação, a audiência ou a notificação, bem como a comunicação de diligência, farse-ão:
I - mediante ciência da parte, efetivada por servidor designado, por meio eletrônico, fac-símile, telegrama ou qualquer outra forma, desde que fique confirmada inequivocamente a entrega da comunicação ao destinatário;
II - mediante carta registrada, com aviso de recebimento que comprove a entrega no endereço do destinatário;
III - por edital publicado no Diário Oficial da União, quando o seu destinatário não for localizado
 (...) 
Art. 3º As comunicações serão dirigidas ao responsável, ou ao interessado, ou ao dirigente de órgão ou entidade, ou ao representante legal ou ao procurador constituído nos autos, com poderes expressos no mandato para esse fim, por meio de:
I - correio eletrônico, fac-símile ou telegrama;
II - servidor designado;
III - carta registrada, com aviso de recebimento;
IV - edital publicado no Diário Oficial da União, quando o seu destinatário não for localizado, nas hipóteses em que seja necessário o exercício de defesa.
Art. 4º. Consideram-se entregues as comunicações:
I - efetivadas conforme disposto nos incisos I e II do artigo anterior, mediante confirmação da ciência do destinatário;
II - realizadas na forma prevista no inciso III do artigo anterior, com o retorno do aviso de recebimento, entregue comprovadamente no endereço do destinatário;
III - na data de publicação do edital no Diário Oficial da União, quando realizadas na forma prevista no inciso IV do artigo anterior.
§ 1º O endereço do destinatário deverá ser previamente confirmado mediante consulta aos sistemas disponíveis ao Tribunal ou a outros meios de informação, a qual deverá ser juntada ao respectivo processo.'
 (...) 
20. Bem se vê, portanto, que a validade da citação via postal não depende de que o aviso de recebimento seja assinado pelo próprio destinatário da comunicação, o que dispensa, no caso em tela, a entrega do AR em 'mãos próprias'. A exigência da norma é no sentido de o Tribunal verificar se a correspondência foi entregue no endereço correto, residindo aqui a necessidade de certeza inequívoca. 
21. Não é outra a orientação da jurisprudência do TCU, conforme se verifica dos julgados a seguir transcritos:
'São válidas as comunicações processuais entregues, mediante carta registrada, no endereço correto do responsável, não havendo necessidade de que o recebimento seja feito por ele próprio (Acórdão 3648/2013-TCU-Segunda Câmara, Relator Ministro JOSÉ JORGE) ;
É prescindível a entrega pessoal das comunicações pelo TCU, razão pela qual não há necessidade de que o aviso de recebimento seja assinado pelo próprio destinatário. Entregandose a correspondência no endereço correto do destinatário, presume-se o recebimento da citação. (Acórdão 1019/2008-TCU-Plenário, Relator Ministro BENJAMIN ZYMLER) ;
As comunicações do TCU, inclusive as citações, deverão ser realizadas mediante Aviso de Recebimento - AR, via Empresa Brasileira de Correios e Telégrafos, bastando para sua validade que se demonstre que a correspondência foi entregue no endereço correto. (Acórdão 1526/2007-TCU-Plenário, Relator Ministro AROLDO CEDRAZ) .'
22. A validade do critério de comunicação processual do TCU foi referendada pelo Supremo Tribunal Federal, nos termos do julgamento do MS-AgR 25.816/DF, por meio do qual se afirmou a desnecessidade da ciência pessoal do interessado, entendendo-se suficiente a comprovação da entrega do 'AR' no endereço do destinatário:
'Ementa: agravo regimental. Mandado de segurança. Desnecessidade de intimação pessoal das decisões do tribunal de contas da união. art. 179 do regimento interno do TCU. Intimação do ato impugnado por carta registrada, iniciado o prazo do art. 18 da lei nº 1.533/51 da data constante do aviso de recebimento. Decadência reconhecida. Agravo improvido.
O envio de carta registrada com aviso de recebimento está expressamente enumerado entre os meios de comunicação de que dispõe o Tribunal de Contas da União para proceder às suas intimações.
O inciso II do art. 179 do Regimento Interno do TCU é claro ao exigir apenas a comprovação da entrega no endereço do destinatário, bastando o aviso de recebimento simples.' 
Da revelia do responsável Moacir Vieira da Silva
23. No caso vertente, a citação do responsável se deu em endereços provenientes de pesquisas de endereços realizadas pelo TCU (vide parágrafos acima) , porquanto, devido ao insucesso de realizar a citação em endereços constantes nos sistemas CPF e CNPJ da Receita, buscou-se a notificação em endereços provenientes de sistemas públicos (TSE e Renach) e das bases de dados do próprio TCU. A entrega dos ofícios citatórios nesses endereços ficou comprovada conforme detalhamento a seguir:
23.1. Moacir Vieira da Silva, ofício 12345/2020 - Seproc (peça 83) , origem no sistema da Receita Federal e ofício 12346/2020 - Seproc (peça 84) , origem nos sistemas corporativos do TCU.
24. Nos processos do TCU, a revelia não leva à presunção de que seriam verdadeiras todas as imputações levantadas contra os responsáveis, diferentemente do que ocorre no processo civil, em que a revelia do réu opera a presunção da verdade dos fatos narrados pelo autor (Acórdão 1009/2018-TCU-Plenário, Relator: Bruno Dantas; 2369/2013 - TCU - Plenário, Relator: Benjamin Zymler e 2449/2013 - TCU - Plenário, Relator: Benjamin Zymler) . Dessa forma, a avaliação da responsabilidade do agente não pode prescindir da prova existente no processo ou para ele carreada. 
25. Ao não apresentar sua defesa, o responsável deixou de produzir prova da regular aplicação dos recursos sob sua responsabilidade, em afronta às normas que impõem aos gestores públicos a obrigação legal de, sempre que demandados pelos órgãos de controle, apresentar os documentos que demonstrem a correta utilização das verbas públicas, a exemplo do contido no art. 93 do Decreto-Lei 200/1967: 'Quem quer que utilize dinheiros públicos terá de justificar seu bom e regular emprego na conformidade das leis, regulamentos e normas emanadas das autoridades administrativas competentes.' 
26. Mesmo as alegações de defesa não sendo apresentadas, considerando o princípio da verdade real que rege esta Corte, procurou-se buscar, em manifestações do responsável na fase interna desta Tomada de Contas Especial, se havia algum argumento que pudesse ser aproveitado a seu favor. 
27. Os argumentos apresentados na fase interna (peças 3, 6, 22, 31, 44, 49 e 58) não elidem as irregularidades apontadas, presumindo-se como válida a análise prévia das contas do responsável no que tange à execução física e financeira a seguir exposta.
Execução física
28. Por meio do Despacho 12/2018 CGAUP/DEISP/SESAN/MDS, de 2/3/ 2018 (peça 60) , a Coordenação-Geral de Apoio à Agricultura Urbana e Periurbana da Secretaria Nacional de Segurança Alimentar e Nutricional do Ministério do Desenvolvimento Social esclareceu que não localizou nenhum Relatório de Fiscalização in loco que atestasse a fiscalização da execução do convênio em apreço e acrescentou que em virtude do grande quantitativo de convênios formalizados no âmbito da SESAN, não contava com corpo técnico suficiente para realizar atividades de fiscalização em todos os convênios, razão pela qual foi necessário estabelecer as visitas in loco por amostragem. Assim, ratificou o entendimento firmado no Parecer Técnico 17/2014-CGGAUP/DEISP/SESAN/MDS, de 30/5/2014, no sentido de que o convenente não cumpriu o objeto pactuado. 
29. Quanto ao pedido de reconsideração encaminhado pelo convenente ao MDS, acerca da execução física e do cumprimento dos objetivos, o despacho concluiu que não merecem prosperar os argumentos do requerente quanto ao cancelamento da reprovação do convênio pelo Parecer Técnico 017/2014, visto que os elementos apresentados pelo convenente não 'constituem fato novo que enseje a revisão da decisão proferida anteriormente' (peça 60, p. 1) .
30. Por sua vez, o mencionado Parecer Técnico 017 CGAUP/DEISP/SESAN/MDS, de 30/5/2014 (peça 47) , pautou a análise nos documentos de prestação de contas final do ajuste.  Assim a área responsável pela gestão e acompanhamento do Convênio registrou a seguinte execução contábil:
	Item
	Descrição
	Quant./prog.
	Quant/exec.
	Valor (R$) 
	NF
	Doc. pgto.

	1.1.4
	Caixas plásticas para hortifrúti-granjeiros g 50 x 30 cm
	300 cx.
	300 cx.
	8.400,00
	NF 862
	Ch. 850016, de 22/9/2009

	1.1.5
	Freezer horizontal 02 portas 385 lt.
	2 unid.
	2 unid.
	3.098,00
	NF 26
	Ch. 850001, de 17/6/2009

	1.1.6
	Lixeira para coleta tampa vai e vem
	3 unid.
	3 unid.
	3.618,00
	NF 842
	Ch. 850016, de 22/9/2009

	1.1.7
	Container 4 rodas de 1000 lt.
	2 unid.
	2 unid.
	1.856,00
	NF 843
	Ch. 850016, de 22/9/2009

Meta 1 - Etapa/Fase 1.2. - Aquisição de material de consumo
	Item
	Descrição
	Quant./prog.
	Quant/exec.
	Valor (R$) 
	NF
	Doc. pgto.

	1.2.1
	Sacolas em algodão cru para embalagem
	1000 unid.
	1000
	3.700,00
	NFA 926
	Ch. 850011 e 850015, de 18/9/2009

	1.2.2
	Kit uniforme (avental e touca) em tecido brim
	100 unid.
	Não executada
	x
	x
	x

		Kit c/ 100 toucas em brim - 100 camisas c/ pintura e 100 aventais c/pintura.
	Não programado
	1
	4.632,00
	NFA 139
	Ch. 901249 28/4/2010

	Meta 2 - Etapa/Fase 2.1. - Capacitação
	Item
	Descrição
	Quant./prog.
	Quant/exec.
	Valor (R$) 
	NF
	Doc. pgto.

	2.1.1
	Bloco de anotações
	100 unid.
	Não executada
	x
	x
	x

	2.1.2
	Pasta com elástico
	100 unid.
	Não executada
	x
	x
	x

	2.1.3
	Lápis grafite 2B
	100 unid.
	Não executada
	x
	x
	x

	2.1.4
	Borracha plástica
	100 unid.
	Não executada
	x
	x
	x

	Total programado = R$ 463,00
	Total executado = R$ 0,00

31. Enfim, o Parecer Técnico 017 CGAUP/DEISP/SESAN/MDS, de 30/5/2014 (peça 47) , com base no exame documental da prestação de contas final, concluiu pela impossibilidade de se avaliar o nível do alcance social e do impacto econômico pretendido na formalização do convênio, visto não ser possível averiguar, de modo inequívoco, a execução física e o alcance dos objetivos firmados (peça 47, p.13) . Segundo o parecer, as inconsistências, e ausências verificadas na prestação de contas foram:
I - documentos não enviados:
31.1. Complementação do Relatório de Cumprimento do Objeto; 
31.1. 2. Relação nominal das famílias beneficiadas, com CPF/NIS/DAP dos responsáveis e informações que possibilitem localizá-los; 
31.1. 3. Cópias dos termos de compromisso/responsabilidade assinados pelos beneficiários quanto ao uso adequado dos bens/equipamentos na finalidade prevista; 
31.1.4. Relatório fotográfico que contemple momentos diversos das ações realizadas durante o período de funcionamento e permita verificar a aposição da logomarca do Governo Federal nos termos da legislação atinente; 
31.1.5. Elementos comprobatórios da realização da capacitação (listas de presença, fotografias - de momentos diversos da capacitação, entre outras informações detalhadas em ofício) . 
31.1.6. Cópias dos comprovantes de despesas com indicação do título e do número do convênio nas vias originais.
II - inconsistência na prestação de contas final:
31.2.1  Segundo Cronograma de Execução detalhado no item 3 do Plano de Trabalho, o período de execução com início em novembro de 2008 e término em abril de 2010, englobaria aproximadamente 06 (seis) relatórios trimestrais. Contudo, em desacordo com o disposto no item 2.2.9 do Termo de Convênio, o convenente apresentou somente 01 (um) relatório trimestral de execução físico-financeira, no qual descrevera execuções relativas aos meses de março/2009 a junho/2009. E que, relacionado a esse relatório, não há no processo, pareceres ou notas técnicas que avaliem a execução parcial do período apresentado.
31.2.2. Aquisição de mais 100 (cem) camisas além do previsto na Meta 1 - item 1./3. O registro fotográfico enviado como supostamente do projeto evidencia a logomarca impressa nos aventais somente do Governo Municipal, não havendo a referência ao Governo Federal como reza o item 2.2.5 - Cláusula Segunda - do Termo de Convênio assinado. Destacou-se ainda, o registro nas fotos da seguinte data: 4/1/2008, data anterior à vigência do Convênio.
31.2.3. Quanto a Meta 2, subdivida em Etapas/fases 2.1, 2.2 e-2.3, que tratam das ações previstas para realização dos cursos de capacitações, verificou-se que o convenente não executou a Etapa/fase 2.1 - Materiais de consumo para a capacitação - pois não constam documentos que comprovem a aquisição dos materiais de consumo previstos para utilização durante a execução dos cursos. Referente à Etapa/fase 2.3 previu-se no Plano de Trabalho a aquisição de 1000 (mil) refeições, no entanto adquiriu-se, a quantidade de 998 (novecentos e noventa e oito) refeições.
31.2.4. Sobre a Etapa/Fase 2.2 consta previsão para a realização de 02 (duas) atividades de capacitação: 01 (uma) com o título: microbiologia dos Alimentos, Boas Práticas de Manipulação e Sistema de Análise de Perigos e Pontos Críticos de Controle - Haccp; e outra intitulada: Associativismo e Cooperativismo. Contudo, nas notas fiscais dos serviços de capacitação [NFA 884 e na NFA 824] constam a mesma descrição dos serviços: 'o curso de associativismo e cooperativismo'. Sobre esse prováve1 equivoco, foi solicitado do Convenente o envio de Errata corrigindo a descrição.
31.2.5.  Embora o convenente tenha recebido orientações com antecedência de 05 (cinco) meses da realização dos cursos, essas não foram observadas, pois a documentação para comprovação da efetiva realização dessa meta não contemplou nenhum registro fotográfico dos eventos; e, na relação dos participantes não há discriminação dos dados que possibilitem localizá-los.
31.2.6 O confronto entre os nomes constantes nas listas de presença e os discriminados na relação de capacitados evidenciaram as seguintes contradições: 37 (trinta e sete) nomes não constam na lista de capacitados, mas constam na de presença; 41 (quarenta e um) nomes constam na lista de beneficiários, contudo não constam na de capacitados; e 15 (quinze) nomes estão na lista de capacitados e não na de presença.
31.2.7. Os relatos registrados no Relatório de Cumprimento do Objeto - RCO informaram no item 3.1 que a metodologia para implementação do projeto deu-se de forma participativa com envolvimento dos beneficiários e Conselhos municipais. Porém a respeito de tais participações, consta somente 01 (um) registro de reunião ocorrida entre a Prefeitura e o CMAS - Conselho Municipal de Assistência Social, ata de reunião para apresentação da proposta do projeto. Quanto aos encontros realizados com os beneficiários não há registros na prestação de contas.
Execução financeira
32. Para a execução do objeto conveniado os repasses efetivos da União totalizaram R$ 109.760,00 (peça 16) , por meio das Ordens Bancárias 2008OB01149 (R$ 83.932,00) e 2008OB01150 (R$ 25.828,00) , depositados na conta 91502, agência 0197 do Banco do Brasil S/A em 27/11/2008 (peça 33, p. 2) . Dos recursos liberados, houve a restituição do saldo remanescente de R$ 2.006,95 em 4/6/2014 (peça 48) .
33. O Parecer Financeiro 5/2018 - SESAN/CGEOF/COPC, de 17/1/2018 (peça 56) , acolheu integralmente a análise do parecer técnico e sem adentrar na execução financeira dos recursos, opinou por:
33.1. Aprovar o montante de R$ 2.006,95, referentes aos saldos remanescentes do Convênio recolhidos aos Cofres Públicos; e
33.2.  Reprovar o montante de R$ 107.753,05 referente aos recursos repassados pelo MDS em razão de que a documentação encaminhada não apresentou subsídios suficientes para a comprovação da execução física do convênio.
34.  Assinalou o parecer financeiro que a Cláusula Décima Segunda, item 12.1.2, alínea a do Termo de Convênio e o art. 63, § 1º, inciso II, alínea a da Portaria Interministerial MPOG/MF/CGU 127/2008 orientam no sentido de se instaurar a competente Tomada de Contas Especial, quando a prestação de contas do convênio não for aprovada em decorrência de inexecução total ou parcial do objeto pactuado (peça 56, p. 3) .
35. A relação de pagamentos mostra a realização de despesas com diversos fornecedores, totalizando R$ 115.950,60 (peça 26) . Tais despesas aparentemente se correlacionam ao objeto conveniado, pois os respectivos documentos fiscais (notas fiscais) discriminam a prestação de serviços e/ou aquisições de produtos (fornecimento de refeições, confecção de sacolas, camisetas etc.) consonantes com as metas previstas no plano de trabalho aprovado (peça 9) , além de os respectivos valores constarem dos extratos bancários coincidindo em datas e valores, conforme quadro abaixo:
	NF/Data
	Valor (R$) 
	Doc. Pag. (cheque) 
	Data
	Localização
	Extrato

	000951
	40.100,00
	850018
	04/01/2010
	Peça 35, p. 10; peça 36, p. 10
	Peça 33, p. 14

	000862
	40.734,00
	850016
	22/09/2009
	Peça 36, p. 9
	Peça 33, p. 10

	000361
	3.486,00
	850003
	07/10/2009
	Peça 35, p. 1; peça 36, p. 1. 
	Peça 33, p. 25

	000378
	3.486,00
	850017
	30/07/2009
	Peça 35, p. 2
	Peça 33, p. 27

	000884
	7.193,09
	850003
	30/07/2009
	Peça 35, p. 27; peça 36, p. 12 e 15
	Peça 33, p. 25

	NF/Data
	Valor (R$) 
	Doc. Pag. (cheque) 
	Data
	Localização
	Extrato

	000824
	7.383,00
	850002
	25/06/2009
		Peça 33, p. 24

	000026
	3.098,00
	850001
	15/06/2009
	Peça 35, p. 23; peça 36, p. 10
	Peça 33, p. 24

	001395
	4.400,40
	-
	28/04/2010
	Peça 35, p. 6
	
	000926
	3.315,00
	850011
	15/06/2009
	Peça 36, p. 4
	Peça 33, p. 10

	000928
	950,00
	850012
	18/09/2009
	Peça 35, p. 4; peça 36, p. 5
	
36. Portanto, a execução financeira mostra a realização de vários pagamentos de diversos valores a fornecedores rurais, e aquisição de materiais que aparentemente fizeram parte do plano de trabalho aprovado (peça 9, p. 4) . No entanto, não reside na execução financeira a irregularidade que justificou a abertura desta TCE. Assim, tomando-se, por exemplo, a NF 26, paga com o cheque 850.001, nota-se que a despesa se relaciona à aquisição de 2 freezers - horizontal 02 portas 385 lt. - (item 20, retro) da empresa 'Domingos Sávio Carvalho Bezerra' (peça 35, p. 23) , valor debitado no extrato bancário em 15/6/2009 (peça 33, p. 24) .
37. Não obstante a aparente coerência entre os dados constantes da relação de pagamentos efetuados, das notas fiscais, de cheques e extrato bancário, o convenente, apesar de não ter fiscalizado in loco a execução física do objeto conveniado, fez a análise contábil e documental da prestação de contas final enviada pelo convenente, tendo considerado que os documentos e elementos apresentados não eram suficientes para embasar pronunciamento sobre a implantação, total ou parcial, do convênio. Em sua análise, em confronto com os comprovantes de despesa, o parecer técnico apurou as inconsistências registradas nos itens 3.1 a 3.16 do referido parecer (peça 47, p. 5-12; item 21, retro) .
38. De fato, no caso específico desta TCE a verificação dos recursos repassados revelam coerência na execução financeira com o objeto conveniado, mas limitada e inconclusiva, pois se tratando de exame documental, não tendo o convênio sido acompanhado in loco, os lançamentos no extrato bancário explicam o fluxo financeiro (entrada e saída de recursos, quem possivelmente teria recebido os dinheiros) mas não é suficiente para definir se houve a consumação, ou seja, o alcance do objetivo social pretendido que era a instalação de Feira Comunitária no Município de Pariconha/AL, visando à comercialização de produtos da agricultura familiar, para melhoria da renda do produtor, maior disponibilidade de alimentos saudáveis e de baixo custo para as famílias em situação de insegurança alimentar e nutricional, naquele município (peça 13, p. 1) .
39. Enfim, a comprovação da boa e regular aplicação de recursos públicos transferidos mediante convênio e outros instrumentos congêneres evidencia-se mediante a execução física e a execução financeira da avença, acompanhada do nexo de causalidade entre uma e outra (Acórdão 7139/2020-TCU-Segunda Câmara, Relator Ministro Raimundo Carreiro) . No caso, em razão da análise acima procedida, o responsável não comprovou o nexo causal entre as despesas supostamente realizadas e o objeto conveniado. 
40. Em se tratando de processo em que a parte interessada não se manifestou acerca das irregularidades imputadas, não há elementos para que se possa efetivamente aferir e reconhecer a ocorrência de boa-fé na conduta do responsável, podendo este Tribunal, desde logo, proferir o julgamento de mérito pela irregularidade das contas, conforme os termos dos §§ 2º e 6º do art. 202 do Regimento Interno do TCU. (Acórdão 2064/2011-TCU-Primeira Câmara (relator: Ubiratan Aguiar) , 6.182/2011-TCU-1ª Câmara (relator: Weber de Oliveira) , 4.072/2010-TCU-1ª Câmara (Relator: Valmir Campelo) , 1.189/2009-TCU-1ª Câmara (Relator: Marcos Bemquerer) , 731/2008-TCU-Plenário (Relator: Aroldo Cedraz) .
41. Dessa forma, o responsável Moacir Vieira da Silva deve ser considerado revel, nos termos do art. 12, §3º, da Lei 8.443/1992, devendo as contas serem julgadas irregulares, condenando-o ao débito apurado.
Prescrição da Pretensão Punitiva
42. Vale ressaltar que a pretensão punitiva do TCU, conforme Acórdão 1441/2016-TCU-Plenário, Relator: Benjamin Zymler, que uniformizou a jurisprudência acerca dessa questão, subordina-se ao prazo geral de prescrição indicado no art. 205 do Código Civil, que é de dez anos, contado da data de ocorrência da irregularidade sancionada, nos termos do art. 189 do Código Civil, sendo este prazo interrompido pelo ato que ordenar a citação, a audiência ou a oitiva do responsável.
43. No caso em exame, ocorreu a prescrição, uma vez que a irregularidade sancionada ocorreu em 27/11/2008, e o ato de ordenação da citação ocorreu em 26/3/2020.
CONCLUSÃO
44. Em face da análise promovida na seção 'Exame Técnico', verifica-se que o responsável Moacir Vieira da Silva não logrou comprovar a boa e regular aplicação dos recursos, instado a se manifestar, optou pelo silêncio, configurando a revelia, nos termos do §3º, do art. 12, da Lei 8.443/1992. Ademais, inexistem nos autos elementos que demonstrem a boa-fé do responsável ou a ocorrência de outras excludentes de culpabilidade.
45. Verifica-se também que houve a prescrição da pretensão punitiva, conforme análise já realizada.
46. Tendo em vista que não constam dos autos elementos que permitam reconhecer a boa-fé do responsável, sugere-se que as suas contas sejam julgadas irregulares, nos termos do art. 202, § 6º, do Regimento Interno do TCU, com a imputação do débito atualizado monetariamente e acrescido de juros de mora, nos termos do art. 202, §1º do Regimento Interno do TCU, descontado o valor eventualmente recolhido.
47. Por fim, como não houve elementos que pudessem modificar o entendimento acerca das irregularidades em apuração, mantém-se a matriz de responsabilização presente na peça 78.
4.	Feitas tais considerações, a proposta de mérito da Secex/TCE, uníssona, foi redigida nos seguintes termos (peças 92, pp. 10/11, 93 e 94) :  
"48. Diante do exposto, submetemos os autos à consideração superior, propondo ao Tribunal:
a) considerar revel o responsável Moacir Vieira da Silva (CPF: XXX.243.514-XX) , para todos os efeitos, dando-se prosseguimento ao processo, com fulcro no art. 12, § 3º, da Lei 8.443/1992; 
b)  julgar irregulares, nos termos dos arts. 1º, inciso I, 16, inciso III, alíneas b e c, da Lei 8.443/1992, c/c os arts. 19 e 23, inciso III, da mesma Lei, as contas do responsável Moacir Vieira da Silva (CPF: XXX.243.514-XX) , condenando-o ao pagamento da importância a seguir especificada, atualizada monetariamente e acrescida dos juros de mora, calculada a partir da data discriminada até a data da efetiva quitação do débito, fixando-lhe o prazo de quinze dias, para que comprove, perante o Tribunal, o recolhimento da referida quantia aos cofres do Tesouro Nacional, nos termos do art. 23, inciso III, alínea a, da citada lei, c/c o art. 214, inciso III, alínea a, do Regimento Interno do TCU.  
	Débitos relacionados ao responsável Moacir Vieira da Silva (CPF: XXX.243.514-XX) :
	Data de ocorrência
	Valor histórico (R$) 
	Tipo da parcela

	27/11/2008
	109.760,00
	Débito

	4/6/2014
	2.006,95
	Crédito

Valor atualizado do débito (com juros) em 16/8/2020: R$ 292.447,39
c) autorizar, desde logo, a cobrança judicial das dívidas, caso não atendida a notificação, na forma do disposto no art. 28, inciso II, da Lei 8.443/1992;
d) Autorizar também, desde logo, se requerido, com fundamento no art. 26, da Lei 8.443, de 1992, c/c o art. 217, §§ 1º e 2º do Regimento Interno do TCU, o parcelamento da dívida em até 36 parcelas, incidindo, sobre cada parcela, corrigida monetariamente, os correspondentes acréscimos legais, fixando-lhe o prazo de quinze dias, a contar do recebimento da notificação, para comprovar, perante o Tribunal, o recolhimento da primeira parcela, e de trinta dias, a contar da parcela anterior, para comprovar os recolhimentos das demais parcelas, devendo incidir, sobre cada valor mensal, atualizado monetariamente, os juros de mora devidos, no caso do débito, na forma prevista na legislação em vigor, alertando o responsável de que a falta de comprovação do recolhimento de qualquer parcela importará o vencimento antecipado do saldo devedor, nos termos do § 2º do art. 217 do Regimento Interno deste Tribunal; 
e) Remeter cópia do acórdão que vier a ser prolatado pelo Tribunal, ao Procurador-Chefe da Procuradoria da República no Estado de Alagoas nos termos do art. 209, § 7º, do Regimento Interno/TCU, para ajuizamento das ações cabíveis, informando-lhe que o inteiro teor da deliberação pode ser consultado no endereço http://www.tcu.gov.br/acordaos; e
f) Enviar cópia do Acórdão que vier a ser proferido à Secretaria Especial do Desenvolvimento Social e ao responsável, para ciência, informando que a presente deliberação, acompanhada do Relatório e do Voto que a fundamenta, está disponível para a consulta no endereço www.tcu.gov.br/acordaos, além de esclarecer que, caso requerido, o TCU poderá fornecer sem custos as correspondentes cópias, de forma impressa."
5.	O Ministério Público especializado, em parecer da lavra do Procurador Sérgio Ricardo Costa Caribé, anuiu ao encaminhamento alvitrado pela unidade técnica (peça 95) .
	É o Relatório.

Manoel Leite dos Passos Neto (OAB/AL 8.017) e Leandro da Silva Santos (OAB/AL 15.249).

Procurador Sergio Ricardo Costa Caribé.

TOMADA DE CONTAS ESPECIAL. CONVÊNIO COM O ENTÃO MINISTÉRIO DO DESENVOLVIMENTO SOCIAL E COMBATE À FOME. APOIO À IMPLEMENTAÇÃO DE FEIRA POPULAR. ausência de encaminhamento da documentação exigida. NÃO COMPROVAÇÃO DO ATINGIMENTO DOS OBJETIVOS PACTUADOS. REVELIA. CONTAS IRREGULARES. DÉBITO E MULTA AO EX-GESTOR. De acordo com a jurisprudência já assentada neste Tribunal, é dever do gestor público, em tomada de contas especial, trazer elementos probatórios coerentes e suficientes, que demonstrem, de forma inequívoca, o bom e correto emprego das verbas geridas, de acordo com as normas pertinentes.

TOMADA DE CONTAS ESPECIAL (TCE)

Secretaria de Controle Externo de Tomada de Contas Especial - Secex/TCE.

Em apreciação a Tomada de Contas Especial - TCE instaurada pela Secretaria Especial do Desenvolvimento Social em desfavor do Sr. Moacir Vieira da Silva, ex-Prefeito do Município de Pariconha/AL, em razão da não comprovação da regular aplicação dos recursos repassados pela União por meio do Convênio 55000857200800148, registro Siafi 635580, que teve por objeto equipar feira livre, na referida municipalidade, para que agricultores e seus familiares adquirissem capacidade e competência para comercializar seus produtos, com vigência de 25/11/2008 a 30/4/2010.
2.	De acordo com o Plano de Trabalho proposto e aprovado, foram constituídas duas metas a serem alcançadas, quais sejam: implantação de Feira Comunitária e capacitação dos agricultores. Para a consecução dos objetivos propostos, foi estipulado o aporte de R$ 109.760,00 pelo concedente e de R$ 5.163,00 pelo Município de Pariconha/AL. O montante previsto dos cofres federais foi repassado em única parcela em 27/11/2008.
3.	O Sr. Moacir Vieira da Silva era a pessoa responsável pela gestão e execução dos recursos federais recebidos por meio do Convênio 55000857200800148, tendo o prazo final para apresentação da prestação de contas expirado em 30/6/2010, ou seja, durante a sua gestão à frente da prefeitura (de 2005 a 2008 e de 2009 a 2012) . 
4.	A prestação de contas foi encaminhada em 20/7/2010. Contudo, a análise empreendida pelo concedente identificou a ausência de informações e/ou documentos essenciais à comprovação do cumprimento dos objetivos do ajuste, conforme as seguintes conclusões da Nota Técnica 037/2013 - CGAUP/DEISP/SESAN/MDS (peça 37, pp. 4/5) :
"2.5. Reiteramos que o cumprimento do objeto do Convênio implica a comprovação do funcionamento da Feira Livre, com a participação e comprometimento dos beneficiários feirantes na quantidade de 100 (cem) , como prevista no Plano de Trabalho. 2.6. 2.6. Isto posto, no RCO [Relatório de Cumprimento do Objeto] deverá conter a avaliação do estado em que se encontra a execução do objeto do convênio em epígrafe, sob o foco do alcance dos objetivos e cumprimento do objeto pactuado, e ainda, providenciar o envio de relatório com informações atualizadas referentes ao funcionamento da Feira, a fim de subsidiar a emissão do parecer técnico conclusivo da prestação de contas. Para isso, cabe-nos esclarecer as dúvidas relativas aos aspectos operacionais da feira e reorientar ações que ajudem a sanar possíveis impropriedades. Nesse sentido, pedimos que sejam tornadas as seguintes providências:
	a) produzir vídeo (DVD ou CD) com registros da Feira Livre abrangendo toda a sua estrutura e dinâmica de funcionamento, o estado de conservação e instalação dos equipamentos, a participação dos beneficiários-feirantes na quantidade prevista no convênio, conforme Plano de Trabalho (composta por 30 (trinta) beneficiários diretos) , e a atual condição de identificação do programa com as respectivas placas de identificação;
	b) providenciar lista de beneficiários que permanecem no projeto, informando nomes, CPF, NIS e, ou DAP e contatos como: endereço, telefones e e-mail. Salientamos também que é necessária â substituição dos beneficiários, que possivelmente possam ter desistido, para completar o número previsto no projeto técnico;
	c) apresentar prova do uso de todos os equipamentos previstos no Convênio - sob pena de glosa do valor correspondente aos que estiverem inoperantes - o que implica pôr em operação todos os equipamentos adquiridos nas quantidades previstas e comprovar o tombamento e a fixação de etiquetas metálicas de tombo nos materiais permanentes, que segundo a Meta 1 do Plano de Trabalho aprovado compõem-se de: Etapa/fase 1.1.1. 98 (noventa e oito) Barracas desmontáveis em Metalon 30x20, galvanizado com placas em MDF de 2,0x1,5x1,010 e cobertura em Lona plástica para toldo; 1.1.2. 02 (duas) Barracas desmontáveis em Metalon 30x20, galvanizado com placas em MDF de 2,0x2,0x1,0m cobertura em lona plástica para toldo; 1.1.3. 50 (cinquenta) Balanças mecânicas de balcão Modelo-SR-64 p/10 kg; 1.1.4-300 (trezentas) caixas plásticas para hortifrutigranjeiros medindo 50x30cm em polietileno; 1.1.5 02 (dois) Freezers horizontais de 02 portas, com capacidade de 385 litros; 1.1.6. 03 (três) Lixeiras para coleta seletiva em plástico, tampa vai e vem com suporte em ferro; 1.1.7. 02 (dois) Containers com 04 rodas de 1000 litros em PEAD (polietileno de alta resistência) ; 1.1.8. 04 (quatro) Banheiros químicos STANDART (simples) em polietileno. Para tanto se exige a comprovação documental/fotográfica das condições de conservação, com legendas e datas atualizadas;
	d) apresentar plano operacional de funcionamento da Feira a médio e longo prazo, o que implica conhecer os obstáculos que entravam seu desenvolvimento e criar arranjos institucionais (formais ou informais) que possam contribuir para sua sustentabilidade. Informar as respectivas listas dos produtos comercializados pelos beneficiários/feirantes;
	e) apresentar cópias do mapa de presença semanal dos feirantes e avaliar em que medida a prefeitura vem contribuindo para comprometê-los a manter a feira com todas as barracas, de forma a justificar a aplicação de recursos públicos nesse equipamento social básico, que a feira livre representa, e assim comprovar a execução plena do Convênio n° 148/2008, o que deve ser documentado e enviado."
5.	O ex-gestor foi devidamente comunicado do teor das análises empreendidas acerca da prestação de contas por ele apresentada e, diante da ausência de justificativas suficientes para elidir a irregularidade e da não devolução dos recursos, foi instaurada esta Tomada de Contas Especial.
6.	Tanto o Tomador de Contas quanto a Secretaria Federal de Controle Interno da Controladoria-Geral da União concluíram pelo prejuízo no valor apurado de R$ 109.760,00, abatendo-se o valor de R$ 2.006,95, restituído em 4/6/2014, imputando-se a responsabilidade ao Sr. Moacir Vieira da Silva. A Secretaria Federal de Controle Interno certificou a irregularidade das contas e a autoridade ministerial tomou conhecimento dessa conclusão.
7.	Neste Tribunal, foi promovida a citação do responsável, consoante ofícios 12345/2020-TCU/Seproc e 12346/2020-TCU/Seproc (peças 83 e 84) e respectivos Avisos de Recebimento devidamente assinados (peças 85 e 88) , tendo sido encaminhado pedido de prorrogação de prazo pelo responsável (peça 86) , que foi deferido (peça 87) . Contudo, não foram apresentadas alegações de defesa, restando caracterizada a revelia, o que impõe o prosseguimento ao processo, nos termos do art. 12, § 3º, da Lei 8.443/1992.
8.	A unidade técnica, com o endosso do Ministério Público junto ao TCU, apresentou seu posicionamento pela condenação do responsável ao pagamento do débito apurado nos autos, deixando-se de aplicar a multa prevista no art. 57 da Lei 8.443/1992 em virtude da prescrição da pretensão punitiva do TCU, conforme Acórdão 1441/2016-TCU-Plenário (relator Ministro Benjamin Zymler e redator Ministro Walton Alencar Rodrigues) , que uniformizou a jurisprudência acerca dessa questão.
9.	Conforme apurado nestes autos, os documentos apresentados na prestação de contas não foram satisfatórios para comprovar a boa e regular aplicação dos recursos recebidos por meio do Convênio 55000857200800148, não havendo elementos suficientes a demonstrar a correta execução do objeto pactuado.
10.	Compulsando os autos, verifico que o Parecer Técnico 017 CGAUP/DEISP/SESAN/MDS (peça 47) , com base no exame documental da prestação de contas final, concluiu pela impossibilidade de se avaliar o nível do alcance social e do impacto econômico pretendido na formalização do convênio ora em análise, uma vez que não foi possível averiguar, de modo inequívoco, a execução física e o alcance dos objetivos firmados. Destaco, em especial, as seguintes ausências e inconsistências apontadas pelo concedente na prestação de contas apresentada, as quais permanecem sem o devido esclarecimento, considerando a revelia do responsável:
10.1. documentos não enviados: relação nominal das famílias beneficiadas, com identificação dos responsáveis e informações que possibilitem localizá-los; cópia dos termos de compromisso/responsabilidade assinados pelos beneficiários quanto ao uso adequado dos bens/equipamentos na finalidade prevista; relatório fotográfico que contemple momentos diversos das ações realizadas durante o período de funcionamento e que permita verificar a aposição da logomarca do Governo Federal nos termos da legislação atinente; elementos comprobatórios da realização da capacitação (listas de presença, fotografias - de momentos diversos da capacitação, entre outras informações detalhadas em ofício) ; e cópia dos comprovantes de despesas com indicação do título e do número do convênio nas vias originais.
10.2.   inconsistências na prestação de contas final: apresentação de somente 01 (um) relatório trimestral de execução físico-financeira, em desacordo com o item 2.2.9 do Termo de Convênio, que previa seis, além da inexistência de pareceres ou notas técnicas que avaliem a execução parcial do período apresentado; registro fotográfico enviado, como supostamente do projeto, evidencia a logomarca impressa nos aventais somente do Governo Municipal, não havendo referência ao Governo Federal, conforme disposto no item 2.2.5 do Termo de Convênio; no tocante à realização dos cursos de capacitação não constam documentos que comprovem a aquisição dos materiais de consumo necessários para utilização durante sua execução, além da ausência de documentação comprobatória da efetiva realização dessa meta, pois não há nenhum registro fotográfico dos eventos e, na relação dos participantes, não há discriminação dos dados que possibilitem localizá-los.
11.	Diante disso, entendo conveniente ressaltar que incumbe àquele que utilize, arrecade, guarde, gerencie ou administre dinheiros, bens e valores públicos ou pelos quais a União responda, ou que, em nome desta, assuma obrigações de natureza pecuniária, o dever de demonstrar a adequada aplicação dos valores que lhe foram confiados, nos termos do art. 70, parágrafo único, da Constituição Federal e do art. 93 do Decreto-lei 200/1967. 
12.	Desse modo, conforme extensa jurisprudência deste Tribunal, é ônus do responsável oferecer documentação que demonstre, de forma efetiva, os gastos efetuados e a plena execução das metas pactuadas.
13.	Por não ter se desincumbido da obrigação que lhe foi imposta pelo ordenamento jurídico, não demonstrando a boa e regular aplicação dos recursos públicos repassados, o Sr. Moacir Vieira da Silva, responsável pela gestão dos recursos em tela, deve ter suas contas julgadas irregulares, com sua condenação ao pagamento do valor total repassado à municipalidade, abatido da quantia ressarcida (R$  R$ 2.006,95, em 04/06/2014) .
14.	Dada a gravidade da infração cometida, deve ser aplicada ao aludido ex-gestor a multa capitulada no art. 57 da Lei 8.443/1992, em valor proporcional ao dano, tendo em vista que¸ in casu, não ocorreu a prescrição da pretensão punitiva.
15. 	Nesse sentido, cabe ressaltar que, nos casos de não comprovação da regular aplicação de recursos repassados mediante convênios ou instrumentos similares, a data limite para entrega da prestação de contas final ou a data da efetiva entrega antecipada assinala o marco inicial da contagem do prazo de prescricional.
16.	Considerando que o Sr. Moacir Vieira da Silva enviou a prestação de contas em 20/07/2010 (peça 22) e o ato de ordenação da citação ocorreu em 26/03/2020 (peça 81) , não ocorreu a prescrição da pretensão punitiva, conforme incidente de uniformização de jurisprudência atinente ao prazo prescricional das sanções aplicadas pelo TCU, em que restou assente que está subordinada ao prazo geral de prescrição de dez anos indicado no art. 205 do Código Civil, contado a partir da data da ocorrência da irregularidade sancionada, interrompendo-se com o ato que ordenar a citação, a audiência ou a oitiva da parte, nos termos do art. 202, inciso I, do CC.
17.	Outrossim, cumpre autorizar, se solicitado, o parcelamento das dívidas e, se necessária, a cobrança judicial, bem como encaminhar cópia do Acórdão que vier a ser proferido à Procuradoria da República no Estado de Alagoas, com fundamento no art. 16, § 3º, da Lei 8.443/1992 c/c art. 209, § 7º, do Regimento Interno do TCU e à Secretaria Especial do Desenvolvimento Social/Ministério da Cidadania, para ciência.
	Com essas considerações, voto por que seja adotada a deliberação que ora submeto a este Colegiado. 
T.C.U., Sala das Sessões, em 10 de novembro de 2020.
MARCOS BEMQUERER COSTA
Relator